臺北高等行政法院判決
　　　　　　　　　　　　　　　　　　 95年度訴字第02356號
　　　　　　　　　　　　　　　.
原　　　告　力象股份有限公司
代　表　人　甲○○（董事長）
訴訟代理人　乙○○
　　　　　　戊○○
　　　　　　丁○○
被　　　告　臺北市政府衛生局
代　表　人　邱文祥（局長）
訴訟代理人　丙○○
上列當事人間因食品衛生管理法事件，原告不服臺北市政府中華
民國95年5 月17日府訴字第09584355400 號訴願決定，提起行政
訴訟，本院判決如下：
　　主  文
原告之訴駁回。
訴訟費用由原告負擔。
　　事  實
一、事實概要：原告於民國（下同）94年6 月19日在臺北世貿中
    心展覽大樓第15屆臺北國際食品展覽會散發印有「鈣世好水
    讓您骨骼更強壯．．．鈣質攝取不足，有骨質疏鬆的危險．
    ．．要讓家人能攝取更多鈣質．．．因為有Sanfaustino 鈣
    世好水！．．．Sanfaustino ．．．含有．．．天然鈣．．
    ．全家人攝取到更多重要的鈣質．．．銀髮族能補充大量鈣
    ．．．」及「100 ％純天然改良水．．．修復您的身體組織
    ．．．可以消除身體疲勞．．．可以促進及強化細瘦的肌肉
    組織．．．可以提供您身體約等於2.5 份之水果與蔬菜ORAC
    抗氧化的營養價值．．．」等詞句之廣告傳單2 則（下稱系
    爭傳單），經民眾向被告提出檢舉。被告於94年11月7 日訪
    談受原告委託之乙○○後，審認原告違反食品衛生管理法第
    19條第1 項規定，乃依同法第32條第1 項規定，以94年11月
    24日北市衛藥食字第09439112000 號行政處分書，處原告新
    臺幣（下同）3 萬元罰鍰，並命違規廣告傳單立即停止印製
    、發送。原告不服提起訴願，遭決定駁回，遂提起行政訴訟
    。
二、兩造聲明：
　(一)原告聲明：
    1.訴願決定及原處分均撤銷。
    2.訴訟費用由被告負擔。
　(二)被告聲明：
    1.駁回原告之訴。
    2.訴訟費用由原告負擔。
三、兩造之爭點：系爭傳單內容是否涉及誇張或易生誤解？
　(一)原告主張之理由：
    1.原告並未公開發放系爭傳單，更未涉及廣告宣傳行為：「
      100%天然改良水」產品在台並未上市，系爭傳單是美國原
      廠商期待透過2005年食品展，找國內總代理商而私自印製
      之說明，由美方帶來參展用，非原告所為，原告只是於參
      展期間協助其現場接待。台北國際食品展前3 天只開放給
      買主參觀，並對公眾開放，系爭傳單之用意並非廣告宣傳
      ，而是商家對商家之溝通媒介，如同公司對公司作報告時
      所使用的資料文件，其作用非廣告而是溝通產品說明。食
      品展第4 天是開放予大眾，原告並未擺設發放此傳單，更
      未涉廣告宣傳。此商品參展主要目的在尋求代理商，來訪
      者原告都會與對方交談並要求交換名片，始將此說明單張
      發給對方。檢舉人若是於第1 至第3 天拿到"100% 天然改
      良水" 傳單，表示他是宣稱自己是可能買家而向原告現場
      接待人員索取此說明。檢舉人若是於第4 天拿到此傳單，
      必是利用展會混亂之際，未經原告同意下私自奪取。訴願
      決定認原告在展覽會中公開發放系爭傳單與事實不符。
    2.食品衛生管理法第19條第1 項規定定義不明確，系爭傳單
      內容又未涉及誇張易生誤解或醫療效能：被告認原告於20
      05年食品展時所發放之系爭傳單內容涉及誇張易生誤解之
      詞句，違反食品衛生管理法第19條第1 項規定。然該規定
      所定義極為不明確。原告在製作此傳單時，為求謹慎以避
      免觸犯衛生法規，曾致電被告尋求是否可事先審核傳單內
      文以確保合宜性。被告回覆以並未設有權責人員執行此項
      事務。法規定義不明確，再加上行政機關輔導不足，以此
      處罰原告，顯然違反正義。又為明確食品衛生管理法第19
      條第1 項之「不實、誇張易生誤解」等「不確定之法律概
      念」，其得使用及不得使用之詞句，於衛生署94年3 月31
      日衛署食字第094042395 號函修訂之食品廣告標示詞句涉
      及誇張易生誤解或醫療效能之認定表已有例句。然系爭傳
      單並無任何違反此認定表中例句之陳述，顯未違法。
  (二)被告主張之理由：
    1.原告印製、發放「Sanfaustino 鈣世好水、100%純天然改
      良水」產品廣告傳單，其內容宣稱：「．．．研究顯示許
      多家庭鈣質攝取不足，有骨質疏鬆的危險．．．要讓家人
      能攝取更多鈣質．．．因為有sanfaustino 鈣世好水！．
      ．．；可以促進及強化細瘦的肌肉組織．．．」等文詞，
      依行政院衛生署公告之「食品廣告標示詞句涉及虛偽、誇
      張或醫療效能之認定表」，系爭廣告其整體所傳達之訊息
      ，已誤導消費者認為其產品具有上述功效，涉及誇大易生
      誤解，違反食品衛生管理法第19條第1 項規定，其違規事
      實洵堪認定。
    2.被告94年11月7 日訪談受原告委託之乙○○之調查紀錄表
      影本記載略以：「．．．問：上述案由，是何人委刊？．
      ．．答：1.案內產品廣告是本公司刊登的．．．問：如案
      由，產品刊登內容．．．廣告內容及其字句涉及不實、誇
      大或易生誤解．．．請說明？答：1.有關上述廣告單張是
      本公司於今年參加第15屆臺北國際食品展覽會時所印製的
      。2.就鈣世好水之單張確實是本公司所印製的．．．3.但
      100 ％純天然好水是國外廠商因就此次展覽而自行印製，
      委託本公司尋求代理商。問：於100 ％純天然好水之宣傳
      單上有刊登聯絡網站．．．及聯絡電話．．．請問是貴公
      司所屬的嗎？．．．答：網址是屬美國聯合自然食品公司
      所有，而電話確實是本公司所有的；因為當初那家廠商（
      名稱：美國聯合自然食品公司）為了該次展覽而聯繫本公
      司，並委託我們尋求在臺灣之代理商，為了方便有聯繫處
      因此提供了本公司之聯絡方式（電話）代為處理，本公司
      並未販售該項產品．．．」是本案原告自承印製、發放「
      Sanfaustino 鈣世好水」廣告傳單；並受委託發放「100
      ％純天然改良水」廣告傳單，有卷附被告94年11月7 日調
      查紀錄可稽。而系爭廣告傳單登載系爭食品品名、效能、
      網址、聯絡電話，並於展覽會場公開發放，已堪認有為系
      爭食品宣傳之意思，至系爭食品是否已公開販售，並不影
      響系爭廣告傳單性質之認定。
    3.食品衛生管理法乃管理食品衛生安全及品質，維護國民健
      康之衛生法規，由於社會及經濟之變化演進，立法者對於
      食品之標示、宣傳或廣告內容是否涉及違規，無從針對各
      類食品之標示、宣傳或廣告一一規範。因此，立法者即於
      食品衛生管理法第19條第1 項以「不實、誇張或易生誤解
      」之不確定法律概念加以規範，主管機關本於法之本旨予
      以解釋相關概念時，亦依一般社會通念作合理認定，並非
      漫無標準，而行政院衛生署為食品衛生管理法之中央主管
      機關，為明確該法條關於「不實、誇張或易生誤解」等不
      確定之法律概念，基於執行法律之職權，以食品廣告標示
      詞句涉及誇張易生誤解或醫療效能之認定表，就食品廣告
      禁止刊載或得予刊載之事項作詳密之規範，以供該署或下
      級機關所屬公務員行使職權時之依據，其目的即在規範坊
      間動輒以一般食品卻標榜具醫療效能或涉及廣告標示詞句
      誇張或易生誤解之情形，該認定表分別就詞句涉及醫療效
      能及詞句未涉及醫療效能但涉及誇張或易生誤解等情形予
      以規定，並有不得為廣告內容之例句供參，內容明確。系
      爭傳單其內容整體所傳達消費者之訊息，確有使消費者誤
      認該食品具有前述功效，涉及誇張或易生誤解等情事，被
      告依食品廣告標示詞句涉及誇張易生誤解或醫療效能之認
      定表規定之意旨，就系爭傳單所傳達消費者訊息之整體表
      現綜合研判結果所為之認定，並無違反明確性原則。被告
      依食品衛生管理法第19條第1 項及第32條第1 項規定，處
      原告罰鍰3 萬元，並無違法可言。
　　理  由
一、原告起訴後，被告代表人變更為邱文祥，是新任代表人具狀
    聲明承受訴訟，核無不合，應予准許，合先敘明。
二、按食品衛生管理法第9 條規定：「本法所稱主管機關︰在中
    央為行政院衛生署；在直轄巿為直轄巿政府；在縣（巿）為
    縣（巿）政府。」第19條規定：「對於食品、食品添加物或
    食品用洗潔劑所為之標示、宣傳或廣告，不得有不實、誇張
    或易生誤解之情形。食品不得為醫療效能之標示、宣傳或廣
    告．．．」第32條第1 項規定：「違反第十九條第一項規定
    者，處新臺幣三萬元以上十五萬元以下罰鍰；違反同條第二
    項規定者，處新臺幣二十萬元以上一百萬元以下罰鍰；一年
    內再次違反者，並得廢止其營業或工廠登記證照；對其違規
    廣告，並得按次連續處罰至其停止刊播為止。」又依行政院
    衛生署（下稱衛生署）依食品衛生管理法第19條、第20條規
    定，以94年3 月31日衛署食字第0940402395號函修訂之『食
    品廣告標示詞句涉及誇張易生誤解或醫療效能之認定表』所
    定：「．．．壹、不得宣傳之詞句述：．．．二、詞句未
    涉及醫療效能但涉及誇張或易生誤解：．．．（一）涉及生
    理功能者：例句：增強抵抗力。強化細胞功能．．．改善體
    質．．．清除自由基。排毒素。分解有害物質。」另依臺北
    市政府94年2 月24日府衛企字第09404404400 號公告：「主
    旨：公告修正本府90年8 月23日府秘二字第9010798100號公
    告有關本府主管衛生業務委任事項，自即日起生效．．．公
    告事項．．．六、本府將下列業務委任本府衛生局，以該局
    名義執行之．．．（七）食品衛生管理法中有關本府權限事
    項．．．」。
三、原告於94年6 月19日在臺北世貿中心展覽大樓第15屆臺北國
    際食品展覽會散發系爭傳單，經民眾向被告檢舉之事實，有
    系爭傳單、原告委託接受被告訪談之乙○○94年11月7 日調
    查紀錄表、檢舉違規廣告情形單等件在原處分卷可稽，應堪
    認為真實。是被告據以科處原告3 萬元罰鍰，並命違規廣告
    傳單應立即停止印製、發放，訴願決定予以維持，揆諸首開
    規定，並無不合。
四、原告雖主張系爭傳單內容並未涉及誇張易生誤解或醫療效能
    ，其中關於100 ％天然改良水1 則係美國原廠商自行印製之
    說明，非原告所為，原告於展場中亦未擺設發放此傳單，而
    係檢舉人在展覽會場未經同意私自奪取，且該項產品在台並
    未上市云云。惟查：
  (一)食品衛生管理法乃管理食品衛生安全及品質，維護國民健康
    之衛生法規，由於社會及經濟之變化演進，立法者對於食品
    之標示、宣傳或廣告內容是否涉及違規，無從針對各類食品
    之標示、宣傳或廣告一一規範。因此，立法者即於食品衛生
    管理法第19條第1 項以「不實、誇張或易生誤解」之不確定
    法律概念加以規範，主管機關本於立法意旨為解釋時，亦應
    依一般社會通念作合理認定，並非漫無標準。而衛生署為食
    品衛生管理法之中央主管機關，為期前開法條關於「不實、
    誇張或易生誤解」規定之適用明確，基於執行法律之職權，
    以食品廣告標示詞句涉及誇張易生誤解或醫療效能之認定表
    ，就食品廣告禁止刊載或得予刊載之事項作詳密之規範，以
    供相關業者遵循及該署或下級機關所屬公務員行使職權時之
    依據，其目的即在規範坊間動輒以一般食品卻標榜具醫療效
    能或涉及廣告標示詞句誇張或易生誤解之情形，該認定表分
    別就詞句涉及醫療效能及詞句未涉及醫療效能但涉及誇張或
    易生誤解等情形予以規定，並有不得為廣告內容之例句供參
    ，內容至為明確。
  (二)查系爭傳單所載：「鈣世好水讓您骨骼更強壯．．．鈣質攝
    取不足，有骨質疏鬆的危險．．．要讓家人能攝取更多鈣質
    。現在無須再尋尋覓覓，因為有Sanfaustino 鈣世好水！．
    ．．Sanfaustino ．．．含有．．．天然鈣．．．全家人攝
    取到更多重要的鈣質．．．銀髮族能補充大量鈣．．．」「
    100 ％純天然改良水．．．修復您的身體組織．．．是一種
    特別的．．．配方之營養改良水，可以消除身體疲勞．．．
    可以促進及強化細瘦的肌肉組織．．．可以提供您身體約等
    於2.5 份之水果與蔬菜ORAC抗氧化的營養價值．．．」等詞
    句，已涉及人體生理功能，依其所傳達消費者訊息之整體表
    現觀之，顯示該項產品具有其所宣稱之上述功效。原告既未
    循健康食品管理法之規定，提具系爭傳單所載食品確實具備
    其所宣稱效果之具體研究報告，報請行政院衛生署核准，顯
    為不實誇張之宣傳，且足以誤導消費者認為其產品具有所宣
    傳之功效。是被告認系爭傳單涉有誇張、易生誤解之情事，
    並非無據。
  (三)依原告委託於94年11月7 日接受被告訪談之乙○○就系爭傳
    單所稱：「．．．1.有關上述廣告單張是本公司於今年參加
    第15屆臺北國際食品展覽會時所印製的。2.就鈣世好水之單
    張確實是本公司所印製的．．．3.但100 ％純天然好水是國
    外廠商因就此次展覽而自行印製，委託本公司尋求代理商。
    （問：於100 ％純天然好水之宣傳單上有刊登聯絡網站．．
    ．及聯絡電話．．．請問是貴公司所屬的嗎？．．．）網址
    是屬美國聯合自然食品公司所有，而電話確實是本公司所有
    的；因為當初那家廠商（名稱：美國聯合自然食品公司）為
    了該次展覽而聯繫本公司，並委託我們尋求在臺灣之代理商
    ，為了方便有聯繫處因此提供了本公司之聯絡方式（電話）
    代為處理，本公司並未販售該項產品．．．」等語，參以系
    爭傳單「100 ％純天然改良水」1 則明確記載產品之品名、
    效能、網址及聯絡電話，顯有為該項產品宣傳之意，且已傳
    達消費大眾可以循線購買之資訊，足認系爭傳單「
    Sanfaustino 鈣世好水」1 則為原告印製、發放，而「100
    ％純天然改良水」1 則則為原告受國外廠商委託發放，此與
    「100 ％純天然改良水」已否在台公開販售無關。又原告既
    未舉證系爭傳單為檢舉人在展覽會場私自奪取，其主張自無
    可採。
五、綜上所述，原告主張均無可採。從而原處分及訴願決定均無
    違誤，原告徒執前詞訴請撤銷，為無理由，應予駁回。又兩
    造其餘陳述於判決結果不生影響，無庸一一論列，併予敘明
    。
據上論結，本件原告之訴為無理由，爰依行政訴訟法第98條第3
項前段，判決如主文。
中　　華　　民　　國　　96　　年　 　5　　月　 17  　 日
                         第三庭審判長法  官   姜素娥
                                     法  官　 陳國成
                                     法  官　 楊莉莉
上為正本係照原本作成。
如不服本判決，應於送達後20日內，向本院提出上訴狀並表明上
訴理由，如於本判決宣示後送達前提起上訴者，應於判決送達後
20日內補提上訴理由書（須按他造人數附繕本）。
中　　華　　民　　國　　96　　年　 　5　　月　 17  　 日
                                    書記官    許哲萍
